臺灣高雄地方法院刑事判決　　　　　　　　　　　　　　九十年度訴字第二七四號
　　公　訴　人　臺灣高雄地方法院檢察署檢察官
　　被　　　告　乙○○
右列被告因違反水土保持法案件，經檢察官提起公訴（八十九年度偵字第二七三八九
號），本院判決如左：
    主  文
乙○○在公有山坡地內未經同意擅自墾殖及從事農地之開發利用，致生水土流失，處
有期徒刑陸月，如易科罰金，以參佰元折算壹日。緩刑貳年。
挖土機壹台沒收。
    事  實
一、乙○○明知位於高雄縣三民鄉○○段八一一號之土地（坡地超過百分之一百即四
    十五度，詳後述，以下簡稱系爭土地），為許清淵向行政院原住民委員會所承租
    之公有原住民保留地，並係經政府核定公告屬水土保持法第三條第三款之山坡地
    保育區，依法不得擅自墾殖或從事農地之開發利用，竟基於墾殖及從事農地開發
    利用之犯意，自民國八十九年十一月三十日起，擅自以向不知情之他人租用之挖
    土機在系爭土地上開挖整地，墾挖面積約達二分地，致生破壞地表及地下涵養之
    水土流失。嗣於八十九年十二月四日中午十二時許，為警會同高雄縣三民鄉鄉公
    所人員當場查獲，並扣得前開挖土機一台（嗣交由乙○○保管）。
二、案經高雄縣警察局六龜分局報告臺灣高雄地方法院檢察署檢察官偵查起訴。
    理  由
一、訊據被告乙○○固不否認有於右揭時地駕駛挖土機開墾挖地之事實，惟矢口否認
    有何犯行，辯稱：我不知開挖要經過申請，且我只是想除草以便日後可種生薑，
    想說用挖土機比較快，不知會致生水土流失云云。經查：
（一）右揭事實業據證人即高雄縣三民鄉鄉公所人員甲○○證述明確，核與系爭國有
      土地之承租人許清淵陳述之情節大致相符，並有查獲當時所拍攝之現場照片十
      一張在卷可憑，此外，並有本院於九十一年一月二十五日會同高雄縣旗山地政
      事務所、國立屏東科技大學水土保持系等相關人員至現場所製作之勘驗筆錄一
      份、當時現場相片三紙，及國立屏東科技大學於九十一年一月三十一日函覆之
      鑑定結果一份等附卷可參。再者，系爭土地在水土保持法於八十三年五月二十
      七日公布施行後，業經當時之台灣省政府報請行政院於八十六年間核定公告為
      山坡地地段等情，有高雄縣政府九十一年三月二十七日函文及該函所附之「台
      灣省山坡地範圍地段明細表（訂正後）」各一份可憑。
（二）觀諸案發時之現場拍攝相片，系爭土地上地表之植被，已因挖土機之開挖而全
      遭剷除，使該處地表土石裸露，挖起之植物則遭隨意堆置於開挖地點下方或兩
      側，參以系爭土地為山坡地保育地，土壤屬石質土壤，坡地超過百分之一百
      （四十五度），亦即坡度甚為陡峭等情，應認案發當時被告之右揭開挖利用行
      為，已達致生水土流失之情形，而卷附之國立屏東科技大學九十一年一月三十
      一日函覆之鑑定結果，亦採相同意見。
（三）被告既自承：我開挖時許清淵並不知情，我開挖的地點是系爭土地之爬坡處等
      語（參照偵查卷第十頁背面、第十一頁之訊問筆錄），佐以證人即系爭地承租
      人許清淵乃證稱：我曾口頭同意在不破壞地形之情形下讓被告在系爭土地上種
      生薑，但種生薑不需要開挖成如案發時現場相片所示之情形，後來警方通知我
      ，我才知道被告至現場開挖等語（參照偵查卷第十九、二十頁訊問筆錄），被
      告於使用系爭土地前既知需先向土地之權利人許清淵詢問，應認其事前即知系
      爭土地不得任意開挖，從而被告辯稱其行為違法一節，難以採信，況不知法律
      者亦不得因而免除刑事責任，刑法第十六條定有明文，是以被告之辯解與其已
      成立之犯行自不相涉。
綜上所述，本案事證已臻明確，被告之犯行堪予認定。
二、被告在公有山坡地未經同意即擅自墾殖及從事農地之開發利用，致生水土流失，
    核其所為係犯水土保持法第三十二條第一項之罪，並同時違反山坡地保育利用條
    例第十條而應依第三十四條第一項規定論罪。上開二罪乃屬法規競合，水土保持
    法乃山坡地保育利用條例之特別法（參照最高法院八十八年度台非字第二七八號
    判決），依特別法優於普通法之法則，應依水土保持法第三十二條第一項之罪處
    斷。爰審酌被告未曾受有期徒刑以上刑之宣告，有台灣高雄地方法院檢察署刑案
    資料查註紀錄表、本院被告院內索引卡紀錄表及台灣高等法院被告全國前案紀錄
    表各一紙在卷可憑，參酌其犯罪動機、目的、方法、所生危害，又系爭土地於犯
    罪後業已回復原狀，目前已無致生水土流失情形（參照前述國立屏東科技大學之
    鑑定函文），且本案未釀成災害等一切情狀，酌量處如主文所示之刑。而於被告
    行為後，刑法第四十一條業於九十年一月十日修正公布施行，並於同年月十二日
    生效，將修正前之刑法第四十一條規定與修正後同法第四十一條第一項之規定相
    互比較後，修正後之刑法第四十一條第一項就得宣告易科罰金之範圍較修正前之
    舊法為廣，是依刑法第二條第一項前段規定，自應適用裁判時較有利於被告之法
    律即修正後之刑法第四十一條第一項規定，併諭知易科罰金之折算標準。再者，
    被告未曾受有期徒刑以上刑之宣告等情，已如前述，素行非差，因一時失慮致觸
    犯本件犯行，於犯罪後已將該地回復原狀，經此次起訴審判後，當能知所警惕，
    無再犯之虞，是本院認為前開對被告所宣告之刑，以暫不執行為適當，爰宣告緩
    刑二年，以勵自新。至扣案挖土機一台，係被告所使用之機具，應依水土保持法
    第三十二條第五項規定併予宣告沒收。
三、公訴意旨另認：被告之右揭行為，同時另涉犯水土保持法第三十三條第一項、第
    三項之罪，而請求與前開論罪科刑之罪論以想像競合犯一節，惟按，公私有土地
    之經營或使用，依水土保持法應實施水土保持處理與維護者，該土地之經營人、
    使用人或所有人，為水土保持法之所稱之水土保持義務人。而水土保持義務人即
    為有權使用山坡地之人，如為開發或經營山坡地，違反該法第十二條至第十四條
    之規定，致生水土流失者，始有水土保持法第三十三條第三項前段之適用。如無
    權使用山坡地之人，卻在公有或私人山坡地內未經同意擅自墾殖、占用或從事同
    法第八條第一項第二款至第五款之開發、經營或使用，致生水土流失者，即應依
    同法第三十二條第一項之規定處罰，此觀之水土保持法第四條、第三十二條、第
    三十三條之規定自明（參照最高法院八十九年度台上字第四八九號判決）。經查
    ，本件被告乃無權使用山坡地之人，即非屬水土保持義務人，自無違反水土保持
    法第三十三條規定之情形，是以此部分公訴意旨容有未洽，惟公訴意旨既認此部
    分與前開論罪科刑部分有想像競合犯之裁判上一罪關係，爰不另為無罪之諭知，
    附此敘明。
據上論斷，應依刑事訴訟法第二百九十九條第一項前段，水土保持法第三十二條第一
項、第五項，刑法第十一條前段，第二條第一項前段，第四十一條第一項，第七十四
條第一款，罰金罰鍰提高標準條例第二條，判決如主文。
本案經檢察官朱秋菊到庭執行職務。
中      華      民      國      九十一    年      四      月      四    日
                                  臺灣高雄地方法院刑事第六庭
                                      法  官  周  玉  群
右正本證明與原本無異。
如不服本判決，應於判決送達後十日內，向本院提出上訴狀。
                                      書記官  陳  瓊  芳
中      華      民      國      九十一    年      四      月      四    日
附錄本案判決論罪科刑法條：
水土保持法第三十二條第一項
  在公有或私人山坡地或國、公有林區或他人私有林區內未經同意擅自墾殖、占用或
  從事第八條第一項第二款至第五款之開發、經營或使用，致生水土流失或毀損水土
  保持之處理與維護設施者，處六月以上五年以下有期徒刑，得併科新台幣六十萬元
  以下罰金。但其情節輕微，顯可憫恕者，得減輕或免除其刑。
